【裁判字號】    89,台上,1850
【裁判日期】    890817
【裁判案由】    國家賠償
【裁判全文】
最高法院民事判決                              八十九年度台上字第一八五○號
    上  訴  人  甲○○
    法定代理人  黃淑媚
    上  訴  人  高雄縣岡山鎮公所
    法定代理人  石丁玉
    訴訟代理人  侯重信律師
右當事人間請求國家賠償事件，兩造對於中華民國八十八年五月二十五日台灣高等法
院高雄分院第二審判決（八十八年度重上國字第一號），各自提起上訴，本院判決如
左：
    主  文
原判決除假執行部分外廢棄，發回台灣高等法院高雄分院。
    理  由
本件上訴人甲○○主張：伊於民國八十六年七月十三日凌晨零時三十分許，騎機車途
經對造上訴人高雄縣岡山鎮公所（下稱岡山鎮公所）管理之高雄縣岡山鎮○○○路與
台上路交叉口時，因該路面有坑洞，周圍又未設置警告標誌，伊所騎機車陷入坑洞倒
地，致伊彈出摔落地面，受有頭部外傷、合併顱骨骨折及顱內出血等傷害，經送醫治
療，目前仍語無倫次，大小便失禁，無法步行。伊因而支出醫療費新台幣（下同）四
十八萬零四百六十八元，損失工作收入八百二十四萬四千七百八十二元、增加生活需
要費用七百三十九萬九千三百七十二元，連同伊得請求之慰藉金二百萬元，合計一千
八百十二萬四千六百二十二元。因伊當時未戴安全帽，與有過失，經減輕百分之三十
之過失責任後，伊得依國家賠償法規定，請求岡山鎮公所賠償一千二百六十八萬七千
二百三十五元。經以書面向該公所請求賠償，竟為其所拒等情，求為命岡山鎮公所如
數給付，並加付法定遲延利息之判決（甲○○之請求，逾上開金額本息部分，經第一
審判決其敗訴後，未據其聲明不服）。
岡山鎮公所則以：肇事之路段固為伊所管理，惟甲○○並未舉證證明其受傷與路面凹
洞有何因果關係，自不得請求國家賠償。且甲○○未經醫師認定無法救治，即送安養
中心，於損害之擴大，與有過失等語，資為抗辯。
原審以：甲○○於上揭時、地，騎機車摔倒，致顱骨骨折及顱內出血，因而經第一審
法院宣告禁治產之事實，業據證人陳道敏、余智明證述屬實，並有高雄縣警察局消防
警察隊緊急送醫服務登記簿影本、高雄醫學院附設中和紀念醫院（下稱中和醫院）函
、民事裁定等件附卷可稽。查肇事路段為岡山鎮公所管理，為其所自認，而該路段交
叉路口中心處，有凹陷坑洞一處、制水閥一處，凸起之消防水栓一處，亦經第一審法
院勘驗屬實。岡山鎮公所未及時修補填平坑洞，又未設置警告標誌，足以影響行車安
全，不具備通常應有之狀態及功能，即係公共設施管理之欠缺，甲○○騎車路經該地
摔倒，受有損害，自得依國家賠償法第三條第一項、第九條第二項規定請求賠償。茲
就甲○○請求之金額，是否正當，分述如下：(1)醫療費用部分：甲○○主張受傷後支
出醫療費共四十八萬零四百六十八元，業據其提出收據九張為證，除其中證明書費七
百元，非醫療費用，應予剔除外，其餘四十七萬九千七百六十八元，應予准許。(2)喪
失勞動能力部分：甲○○雖經中和醫院鑑定應可從事輕便工作，惟依該醫院函記載，
甲○○因本件車禍腦部受傷，語無倫次，行動不便，且大小便失禁等語，證人即看護
盧玉珍亦證稱：甲○○經常答非所問等語。依目前社會就業現況以觀，應認其已百分
之百喪失勞動能力。甲○○原任職岡山鎮公所，月薪為四萬四千零九十九元，其自八
十七年十一月已辦妥退休，支領月退休金，每半年為十四萬零五百七十九元，至死亡
為止，為兩造所不爭。則以甲○○原領薪資，扣除其可領月退休金之差額，依霍夫曼
計算法，計算其自八十七年十一月起算至滿六十歲（甲○○係五十年三月四日生）止
，喪失勞動能力之損失為三百七十八萬五千五百八十三元。(3)增加生活需要費用部分
：證人即安養中心負責人黃陳秀雅證稱：甲○○住在安養中心，一個月基本看護費二
萬元，但其大小便失禁，需另購紙尿褲、護墊、濕巾，每月約需四千元等語。故以每
月二萬四千元，按台灣男性平均壽命為七十一歲，依霍夫曼式計算法，計算甲○○此
部分可得請求賠償之金額為五百九十一萬九千四百九十八元。(4)慰藉金部分：甲○○
原任公職，家庭美滿，經此事故，全家陷入困境，痛苦萬分，其精神及肉體受極大痛
苦，審酌其身分、地位、家庭狀況、經濟能力及岡山鎮公所為國家地方機關等一切情
狀，認甲○○此部分請求之金額以一百萬元為適當。綜上所述，甲○○所得請求賠償
之數額為一千一百十八萬四千八百四十九元。然衡之肇事路段為交叉路口，設有水銀
燈一盞，光線良好；又路面坑洞及消防水栓、制水閥，係分布在交叉路口之中心處，
而非路邊之慢車道，且坑洞甚淺，已暫用磚塊填補，雖未平整，但坑洞甚小，甲○○
如依道路交通安全規則遵行慢車道，及行經交叉路口減速慢行，即不致輾壓坑洞摔倒
，及甲○○當時未依規定戴安全帽，致摔倒時，頭部重創，始造成顱內出血之重大傷
害等情，認岡山鎮公所就造成甲○○之傷害，應負過失責任之比例為百分之二十，經
減輕其賠償金額百分之八十後，岡山鎮公所尚應賠償甲○○二百二十三萬六千九百六
十九元。甲○○在此範圍內請求岡山鎮公所給付，並加付法定遲延利息，為有理由，
應予准許，逾此部分之請求，為無理由。因而將第一審所為命岡山鎮公所給付超過二
百二十三萬六千九百六十九元及自八十七年四月十五日起至清償日止按年息百分之五
計算遲延利息部分，予以廢棄，改判駁回甲○○該部分之訴，並駁回岡山鎮公所之其
餘上訴及甲○○之上訴。
查中和醫院八十八年四月二日函記載：「三、許君（即甲○○）於八十六年十月七日
出院，當時並非因無治癒希望而出院。……五、許君之病情短期內尚無法回復完全，
需繼續治療追蹤約一至二年，再根據其病情進展情形作進一步之評估」等語（見原審
卷第五一頁），並未明甲○○已無治癒可能。則甲○○之病情是否已無法治癒，尚
非無疑。原審就此未再進一步調查，遽認甲○○至六十歲止，均完全喪失勞動能力，
至七十一歲止，均需人看護，進而分別以該期間計算岡山鎮公所應賠償甲○○喪失勞
動能力損失及增加生活需要費用之數額，已嫌速斷。又甲○○是否終身均無法回復，
既仍不明，則其所受精神痛苦情狀及所得請求精神慰藉金之數額，自應重為衡量。次
查，肇事路段之坑洞直徑達五十公分，且其上柏油瀝青完全剝落，已見底部碎石泥土
，有勘驗筆錄所附現場圖及照片可稽（見一審卷第十、五八頁）。證人陳道敏亦證稱
：「該坑洞曾經有人摔倒過，我聽說有人摔倒在坑洞，或在附近發生車禍」等語（見
一審卷第四七頁背面）。可見該坑洞於來往人車之安全，已造成影響，岡山鎮公所未
能及時修復，亦未設置警告標誌，致甲○○因而摔倒受傷，其所負過失責任之比例，
是否僅百分之二十而已，不無研求之餘地。原審未詳予推敲，遽認岡山鎮公所只需負
上開比例之過失責任，亦難謂合。兩造上訴論旨，分別指摘於其不利部分之原判決為
不當，聲明廢棄，均非無理由。
據上論結，本件兩造上訴均有理由，依民事訴訟法第四百七十七條第一項、第四百七
十八條第一項，判決如主文。
中      華      民      國    八十九    年      八      月     十七     日
                              最高法院民事第四庭
                                  審判長法官  林  奇  福
                                        法官  陳  國  禎
                                        法官  李  彥  文
                                        法官  陳  重  瑜
                                        法官  朱  建  男
      右正本證明與原本無異
                                              書  記  官
中      華      民      國    八十九    年      九      月      一      日


司法院資訊處製作；財團法人民間司法改革基金會備份。
